【裁判字號】    96,訴,1080
【裁判日期】    970828
【裁判案由】    耕地三七五租約
【裁判全文】
高雄高等行政法院判決
                                      96年度訴字第1080號
                              .
原      告  甲○
輔  佐  人  戊○○
被      告  嘉義縣朴子市公所
代  表  人  乙○○市長
訴訟代理人  丁○○
參  加  人  丙○○
訴訟代理人  嚴庚辰  律師
上列當事人間耕地三七五租約事件，原告不服嘉義縣政府中華民
國96年10月24日府行法訴字第0960120581號訴願決定，提起行政
訴訟，本院判決如下：
    主  文
原告之訴駁回。
訴訟費用由原告負擔。
    事實及理由
一、事實概要︰
    緣原告原以三七五租約方式承租嘉義縣朴子市○○段2020地
    號（原內厝段971地號）土地，租約於民國91年期滿，未向
    被告申請續租登記，嗣經被告查知本件出租人及承租人逾期
    未提出續租申請乃註銷系爭地號租約登記，並於96年6月12
    日分別以第0000000000號公告及第0960008457號函通知出租
    人及承租人（即原告），原告於同年月15日單獨申請系爭地
    號續訂租約，經被告依內政部75年4月1日台（75）內地字第
    395584號函示會同相關單位至現場查明系爭耕地無繼續耕作
    之事實，遂以96年7月12日朴市民字第0960009985號函不予
    受理；原告不服，提起訴願，經遭決定駁回；遂提起本件行
    政訴訟。
二、本件原告主張︰
(一)、緣系爭德安段2020地號土地業經原告於92年1月9日向被告申
    請續訂租約且切結有繼續耕作之事實，由於原告不識字而由
    被告人員代填代辦手續，嗣經被告准予續訂租約6年，租期
    自92年1月1日起至97年12月31日止，且經嘉義縣政府備查在
    案，有私有耕地租約期滿續訂租約申請書可稽，原告並自91
    年起繳交系爭土地地價稅，租約期間原告曾因身體因素就診
    ，並在家休養，而暫時無法耕作，詎擬恢復耕作並僱人整地
    時，卻發現不知何人竟在上開土地舖上柏油竊佔使用，被告
    卻不明究理即註銷租約登記，原告不得已始申請續訂租約。
(二)、原告在租佃期限未屆滿前，並無放棄耕作權，復無內政部93
    年3月10日台內地字第0930066140號函第2項所列(一)承租人將
    承租耕地轉租、轉讓、借與他人使用、與他人交換耕作、作
    業全部委託他人代耕或雇工耕作為主體。(二)原約定為農業使
    用（或漁業、牧業使用），但承租人改變為漁業使用（或農
    業、牧業使用），未經出租人同意者。(三)承租人於承租耕地
    從事非農業使用，如違法建築房屋或堆放廢棄物等。(四)其他
    經出租人提出具體事證者等「未自任耕作」之情，而出租人
    亦未申請收回自耕。是被告不察註銷租約已然不合規定，竟
    又不受理本件續訂租約之申請，其認事用法違誤等情。並聲
    明求為判決撤銷訴願決定及原處分。
三、被告則以︰
(一)、本件係因被告依據耕地三七五租約清理要點第7點第2項規定
    ，辦理嘉義縣朴子市○○段2020地號租約註銷登記後，原告
    提出續訂租約申請，被告依據內政部75年4月1日台(75)內地
    字第395584號函函示辦理查明該地號耕作情形，因該地號土
    地無耕作事實，被告乃否准原告申請。原告提出因不識字而
    由被告人員代填代辦手續一節，查原告係委託李黃素貞代理
    申請續訂租約事宜，李黃素貞並非被告人員，且按民法第10
    3條第1項規定：「代理人於代理權限內，以本人名義所為之
    意思表示，直接對本人發生效力。」申請書及附件內容業經
    代理人李黃素貞蓋章確認後，被告復據憑辦理。
(二)、原告主張不知何人在上開土地舖上柏油竊佔使用，被告卻不
    明究理即註銷租約登記，原告不得已始申請續訂租約云云；
    按耕地三七五租約清理要點第7點第1項規定：「出租人、承
    租人依本要點第4、5、6點規定申請終止或續訂租約登記時
    ，應於耕地租約期滿翌日起45日內為之。」被告註銷該地號
    租約係依據同法第7點第2項規定：「出租人、承租人於前項
    期間內，均未提出申請時，鄉（鎮、市、區）公所應逕為辦
    理租約註銷登記，並將登記結果公告30日，並以書面通知出
    、承租人。」辦理租約註銷登記。另原告於租約註銷登記後
    復提出續訂登記申請，被告依據內政部75年4月1日台（75）
    內地字第395584號函函示，派員查明該地號已無耕作事實，
    作成不予受理處分。
(三)、原告另主張其在租佃期限未屆滿前，並無放棄耕作權，復無
    內政部93年3月10日台內地字第09300664140號函第2項所列
    「未自任耕作」之情乙節；按耕地三七五減租條例第1條所
    謂耕地之租佃，即土地法第106條所稱之耕地租用，係指以
    自任耕作為目的，約定支付地租，使用他人之農地者而言。
    故耕地租賃，承租人應以耕地供耕作之用。如承租人變更耕
    作之使用目的，改充耕作以外之使用，即屬不自任耕作（最
    高法院87年度台上字第592號判決參照），經查台灣嘉義地
    方法院（下稱嘉義地院）95年度執聲字第67號民事裁定理由
    二、(一)載明「．．．經查，本件拍賣之上開土地（指嘉義縣
    朴子市○○段2020地號），其使用現況為『土地現已舖上柏
    油無地上物』乙情，有查封筆錄在卷可稽，是上開土地並非
    供耕作之用至明，．．．」又被告訪查得知該地號自92年起
    約3年間曾舖上柏油，故原告已未自任耕作該地號多年。
(四)、原告復主張被告不察註銷租約已然不合規定，竟又不受理本
    件續訂租約之申請，其認事用法違誤云云；按內政部93年9
    月1日台內地字第0930064740號函略以：「．．．故本部75
    年4月1日台內地字第395584號函明示：『．．．承租人於區
    公所逕為辦理租約註銷登記經公告期滿確定後使提出續訂登
    記，如經區公所查明租約土地確有繼續耕作之事實，．．．
    擬由區公所本於行政權逕為更正，准其續訂租約，以便資民
    ；．．．至於經區公所查明已無耕作事實者，應不予受理。
    』目的即在保障有耕作事實之承租人。故清理要點第7點第2
    項逕為辦理租約註銷登記之規定，既為行政管理所需且有本
    部75年4月1日台內地字第395584號函以為補充，已充分注意
    落實保障確有耕作事實承租人之權益．．．。」被告依據耕
    地三七五租約清理要點第7點第2項規定註銷朴子市○○段20
    20地號之私有耕地三七五租約，並依照內政部75年4月1日台
    內地字第395584號函函示於原告提出續訂租約申請後，辦理
    查明該地號耕作事實，確認無耕作事實後，據以作成不受理
    處分，故被告已充分落實保障確有耕作事實承租人權益之規
    定。
(五)、按「以自任耕作為目的，約定支付地租，使用他人之農地者
    ，為耕地租用。前項所稱耕作，包括漁牧。」「承租人應自
    任耕作，並不得將耕地全部或一部轉租於他人。承租人違反
    前項規定時，原訂租約無效，得由出租人收回自行耕種或另
    行出租．．．。」為土地法第106條及耕地三七五減租條例
    第16條第1、2項所明定。次按最高法院台再字第15號著有判
    例：「耕地三七五減租條例第16條第2項所謂原訂租約無效
    ，係指承租人違反前項所定不自任耕作或轉租之限制時，原
    訂租約無待於另為中止表示，當然向後失其效力，租賃關係
    因而歸於消滅而言。．．．。」另參照最高法院46年臺上字
    第57號、70年臺上字第4637號等判例，承租人將一部分土地
    供非耕作之用，而不自任耕作者，全部耕地租約即歸於無效
    。復依民法第432條：「承租人應以善良管理人之注意，保
    管租賃物。租賃物有生產力者，並應保持其生產力。承租人
    違反前項義務，致租賃物毀損、滅失者，負損害賠償責任。
    但依約定之方法或依物之性質而定之方法為使用、收益，致
    有變更或毀損者，不在此限。」同法第438條：「承租人應
    依約定方法，為租賃物之使用收益，無約定方法者，應以依
    租賃物之性質而定之方法為之。承租人違反前項之規定為租
    賃物之使用收益，經出租人阻止而仍繼續為之者，出租人得
    終止契約。」本件承租人自承因病就養，承租土地遭竊佔使
    用等情事，其未盡善良管理人之責任，業已構成耕地三七五
    減租條例第17條第1項第3款所稱：「非因不可抗力繼續一年
    不為耕作」之終止租約要件等語，資為抗辯。並聲明求為判
    決駁回原告之訴。
四、參加人主張：
(一)、原告既主張伊僅係身體因素就診在家休養暫未耕作，則原告
    如為短暫休養應能及時發現所承租之土地遭他人舖設柏油，
    惟原告在長達5、6年時間均未見其向警察機關報案，更未見
    原告僱工剷除柏油，直到系爭土地遭嘉義地院民事執行處拍
    賣時土地上之柏油依然存在，顯見原告在這5、6年時間未曾
    到系爭土地耕作，否則為何未發現而報警處理？事實上原告
    直到96年4月1日上午8時許始僱工欲剷除柏油，應係見參加
    人已經由拍賣取得土地所有權，且嘉義地院民事執行處亦駁
    回其優先購買之請求，原告始僱工刨除柏油，如謂系爭土地
    上之柏油非原告或由原告同意後所舖設何人能信？
(二)、查耕地三七五減租條例第20條規定：「耕地租約於租期屆滿
    時，除出租人依本條例收回自耕外，如承租人願繼續承租者
    ，應續訂租約。」其旨在保障佃權、避免出租人任意撤佃。
    故本條規定出租人於租期屆滿時，除依本條例收回自耕外，
    如承租人願繼續承租者，應續訂租約。又依該條反面解釋，
    承租人不願繼續承租或放棄耕作權或同意交還者，出租人即
    得收回土地。綜上，依耕地三七五減租條例第20條意旨，無
    論承租人願繼續承租或出租人請求收回自耕，皆為意思表示
    之一種，是於租期屆滿時，倘若承租人及出租人均無明確意
    思表示時，基於行政管理之需要，清理要點第7點第2項規定
    ：「出租人、承租人於前項期間內，均未提出申請時，鄉（
    鎮、市、區）公所應逕為辦理租約註登記，將登記結果公告
    30日，並以書面通知出租人、承租人。」惟縱經鄉（鎮、市
    、區）公所逕為辦理租約註銷登記，但租賃關係之有無，並
    非以書面登記為準據，而應以事實認定（最高法院50年台上
    字第2629號判例參照），故內政部75年4月1日台內地字第39
    5584號函明示：「承租人於區公所逕為辦理租約註銷登記經
    公告期滿確定後始提出續訂登記，如經區公所查明租約土地
    確有繼續耕作之事實，並經該所再依照耕地三七五租約清理
    要點第3點規定通知出租人，未於接到通知後10日（註：為
    配合台灣省耕地租約登記辦法，本項規定已修正為「20日」
    ）內提出相反意見者，擬由區公所本於行政權逕為更正，准
    其續訂租約，以資便民；如出租人提出相反意見，則依耕地
    三七五減租條例第26條規定辦理。至於經區公所查明已無耕
    作事實者，應不予受理。」目的即在保障確有耕作事實之承
    租人。
(三)、本件系爭土地嗣經嘉義地院拍賣發生優先承買權相關爭議，
    經被告查察發現系爭土地未曾於92年間辦理續訂租約，爰依
    前開清理要點第7點規定註銷系爭地號租約登記，並於96年6
    月12日分別以第0000000000號公告及第0960008457號函通知
    出租人及承租人。原告遂於同年月15日單獨申請系爭地號續
    訂租約，惟經被告於同年月26日依前開內政部75年4月1日台
    （75）內地字第395584號函示會同相關單位至實地勘查並訪
    談四鄰確知系爭耕地無繼續耕作之事實，原告亦於被告人員
    訪談時自承「92年都市計畫後不知被誰舖上柏油，並於去（
    95）手發現後請人挖除。」「租約期間原告曾因身體因素就
    診，在家休養，而暫時無法耕作，詎擬恢復耕作並僱人整地
    時，卻發現不知何人竟曾在系爭土地舖上柏油竊佔使用」等
    語，此有被告私有耕地三七五租約96年6月22日訪談筆錄及
    96年8月13日訴願書可參。另嘉義地院民事執行處95年6月29
    日查封筆錄亦載明：「土地現已舖上柏油無地上物」乙情，
    亦有前開查封筆錄在卷可稽，是以，被告查明原告確無自任
    耕作之事實，而不予受理原告續租之申請，並無不合。
五、兩造之爭點無非以系爭土地原告是否有繼續耕作之事實而已
    ，經查：
(一)、按「承租人應自任耕作，並不得將耕地全部或一部轉租於他
    人。承租人違反前項規定時，原訂租約無效，得由出租人收
    回自行耕種或另行出租。」耕地三七五減租條例第16條第1
    項、第2項定有明文。次按「以自任耕作為目的，約定支付
    地租，使用他人之農地者，為耕地租用。」土地法第106條
    第1項亦有規定。又「耕地三七五減租條例第16條第2項所謂
    原訂租約無效，係指承租人違反前項所定不自任耕作或轉租
    之限制時，原訂租約無待於終止，當然向後失其效力，租賃
    關係因而歸於消滅而言。．．」最高法院80年台再字第15號
    著有判例可資參照。再「查耕地三七五減租條例第20條規定
    :『耕地租約於租期屆滿時，除出租人依本條例收回自耕外
    ，如承租人願繼續承租者，應續訂租約。』其旨在保障佃權
    、避免出租人任意撤佃，故本條規定出租人於租期屆滿時，
    除依本條例收回自耕外，如承租人願繼續承租者，應續訂租
    約。又依該條反面解釋，承租人不願繼續承租或放棄耕作權
    或同意交還者，出租人即得收回土地。綜上，依第20條意旨
    ，無論承租人願繼續承租或出租人請求收回自耕，皆為意思
    表示之一種，是於租期屆滿時，倘若承租人及出租人均無明
    確意思表示時，基於行政管理之需要，清理要點第7點第2項
    規定:『．．出租人、承租人於前項期間內，均未提出申請
    時，鄉（鎮、市、區）公所應逕為辦理租約註銷登記，將登
    記結果公告30日，並以書面通知出租人、承租人。』其道理
    在此。惟縱經鄉(鎮、市、區)公所逕為辦理租約註銷登記，
    但租賃關係之有無，並非以書面登記為準據，是應以事實認
    定（最高法院50年台上字第2629號判例參照），故本部75年
    4月1日台內地字第395584號函明示：『．．。承租人於區公
    所逕為辦理租約註銷登記經公告期滿確定後始提出續訂登記
    ，如經區公所查明租約土地確有繼續耕作之事實，並經該所
    再依照耕地三七五租約清理要點第3點規定通知出租人，未
    於接到通知後1O日（註：為配合臺灣省耕地租約登記辦法，
    本項規定已修正為「20日」。）內提出相反意見者，擬由區
    公所本於行政權逕為更正，准其續訂租約，以資便民;如出
    租人提出相反意見，則依耕地三七五減租條例第26條規定辦
    理。至於經區公所查明已無耕作事實老，應不予受理。』，
    目的即在保障確有耕作事實之承租人．．．。」內政部93年
    9月1日台內地字第0930054740號函釋有案。
(二)、原告原以三七五租約方式承租系爭土地，租約於91年期滿，
    原告並未向被告申請續租登記，嗣經被告查知本件出租人及
    承租人逾期未提出續租申請乃註銷系爭土地租約登記，並於
    96年6月12日分別以第0000000000號公告及第0960008457號
    函通知出租人及承租人（即原告），原告於同年月15日單獨
    申請系爭地號續訂租約，經被告依內政部75年4月1日台（75
    ）內地字第395584號函示會同相關單位至現場查明系爭耕地
    無繼續耕作之事實，遂以96年7月12日朴市民字第096000998
    5號函不予受理等情，有勘查筆錄、現場照片、訪查筆錄、
    查封筆錄及上開處分函等附於原處分卷可稽，且經兩造各自
    陳明在卷，洵堪信實。
(三)、原告雖主張在租佃期限未屆滿前，其並無放棄耕作權，且系
    爭土地不知何人舖上柏油竊佔使用云云；惟查，耕地三七五
    減租條例係屬保護佃農，調整業佃間權利義務，協助達成耕
    者有其田目的之法律。而依該條例所稱之耕地租賃，依同條
    例第1條準用土地法第106條之規定，係指以自任耕作為目的
    ，約定支付地租，使用他人之農地而言。故耕地租賃，承租
    人應以耕地供耕作之用。而所謂不自任耕作，係指耕地承租
    人將承租之土地，轉租他人、或借與他人使用、或與人交換
    耕作、或自己建築房屋居住或供其他非耕作之用。查本件系
    爭土地，被告於勘查時訪談里長等四鄰，結果為：「1.該地
    號約3～4年前舖設柏油，約2個月前柏油挖除，以前曾有夜
    市擺攤。2.經詢問ＯＯ人員，其表示幾年前已舖柏油，約1
    個多月前挖除柏油。3.該地號土地無明顯之作物生長，並有
    部分土地積水，與2009、2021地號間尚有柏油地。」等情；
    嗣原告於96年6月15日向被告申請系爭土地續訂租約登記，
    經被告於同年月26日會同相關單位實地勘查，勘查結果為：
    「現況無種植，週邊四側有建物，東側柏油面，此地號地面
    上有刨除柏油堆置。」等情，有勘查筆錄及現場照片附於原
    處分卷可稽。即被告派員訪談原告，其子戊○○（即本件輔
    佐人）稱：「一、92年以來是種植玉米．．．二、92年都市
    計畫後不知被誰舖上柏油，並於去（95）年發現後請人挖除
    。」等語；復參諸嘉義地院民事執行處95年6月29日查封筆
    錄亦載明：「土地現已舖上柏油無地上物」等語，有查封筆
    錄在卷可佐，足見系爭土地原告確無繼續耕作事實，應無疑
    義。是原告主張在租佃期限未屆滿前，並無放棄耕作權云云
    ，並不可採。
(四)、綜上所述，原告主張既不可採，則被告以原告承租系爭土地
    ，並無繼續耕作之事實，遂以96年7月12日朴市民字第09600
    09985號函不予受理原告續訂租約之申請，核無違誤；訴願
    決定予以維持，亦無不合；原告起訴意旨求為均予撤銷，為
    無理由，應予駁回。又本件事證已臻明確，兩造其餘攻擊防
    禦方法核與判決之結果不生影響，爰無逐一論述之必要，併
    此敘明。
六、據上論結，本件原告之訴為無理由，依行政訴訟法第98條第
    1項前段，判決如主文。
中    華    民    國    97    年    8     月    28    日
            高雄高等行政法院第二庭
                        審判長法官  江  幸  垠
                              法官  簡  慧  娟
                              法官  戴  見  草
以上正本係照原本作成。
如不服本判決，應於判決送達後20日內向本院提出上訴書狀，其
未表明上訴理由者，應於提起上訴後20日內向本院提出上訴理由
書（須按對造人數附繕本）；如於本判決宣示或公告後送達前提
起上訴者，應於判決送達後20日內補提上訴理由書（須附繕本）
。未表明上訴理由者，逕以裁定駁回。
中    華    民    國    97    年    8     月    28    日
                            書記官  李  昱


司法院資訊處製作；財團法人民間司法改革基金會備份。
